臺灣高等法院刑事判決
110年度上易字第1128號
上  訴  人  臺灣士林地方檢察署檢察官
被      告  馮韋舜





上列上訴人因被告違反毒品危害防制條例案件，不服臺灣士林地
方法院109年度訴字第489號，中華民國110年1月20日第一審判決
（起訴案號：臺灣士林地方檢察署109年度偵字第7345號、109年
度毒偵字第927號），提起上訴，本院判決如下：
    主  文
上訴駁回。
    理  由
一、本院審理範圍：
　　檢察官起訴被告馮韋舜(下稱被告)涉犯毒品危害防制條例第
    10條第2項施用二級毒品、刑法第173條第3項、第1項放火燒
    燬現供人使用之住宅未遂罪，經原審就被告所涉刑法第173
    條第3項、第1項之放火燒燬現供人使用之住宅未遂部分判處
    罪刑，另就被告所涉毒品危害防制條例第10條第2項施用二
    級毒品部分諭知公訴不受理，檢察官僅就被告經原審諭知公
    訴不受理部分提起上訴，被告則未上訴，是本案僅就原審判
    決諭知被告公訴不受理部分（即施用第二級毒品部分），為
    本院審理範圍，先予指明。　　
二、公訴意旨略以：被告基於施用第二級毒品甲基安他命之犯意
    ，於民國109年3月30日凌晨2時許，在址設新北市○○區○○路0
    00巷00號之享來大旅社房間內，以將甲基安非他命（起訴書
    誤載為安非他命）置於玻璃球內燒烤產生煙霧方式，施用第
    二級毒品甲基安非他命1次，因認被告涉有毒品危害防制條
    例第10條第2項之施用第二級毒品罪嫌（起訴書所載事實一
    、㈠部分）等語。
三、按刑事訴訟法第303條第1款規定，案件有起訴之程序違背規
    定之情形者，應諭知不受理之判決。所稱起訴之程序違背規
    定，無須侷限於起訴時為斷，因起訴後始發生之情事變更事
    由，致法院不能為實體上之審理及實體判決者，亦屬之。而
    毒品條例修法後既已賦予檢察官視個案不同而為觀察、勒戒
    或附條件緩起訴之裁量，復涉施用毒品者人身自由之剝奪及
    受多元處遇之選擇，攸關其權益，故法院視個案情況，如認
    檢察官未及審酌被告有無不適合附命完成戒癮治療等緩起訴
    處分之情形，而逕予裁定觀察、勒戒，顯屬不利或有失公平
    者，自得認起訴之程序違背規定，且無從補正而為不受理之
    判決，俾由檢察官再行斟酌而為適法之裁量。毒品條例第35
    條之1第2款規定，係仿87年5月20日修正施行之第35條所增
    訂，然當時對施用毒品者戒癮治療處遇方式只有「觀察、勒
    戒或強制戒治」，與之後修法已得為多元處遇，難以相提並
    論，適用上應與時俱進，且該條文第2款前段所稱「依修正
    後規定處理」，未明文應一律依職權裁定觀察、勒戒，則法
    院對於審判中之案件，視個案情形，分別裁定令入勒戒處所
    觀察、勒戒，或判決不受理，使檢察官衡酌判斷如何經由多
    元化之緩起訴處遇達成戒除毒癮目的，均屬之。準此，法院
    依職權裁定觀察、勒戒，或為不受理之判決，依憑法條文義
    、立法理由，或基於被告利益、修法意旨，均屬有據，為求
    彈性適用，於程序經濟及被告利益間取得平衡，並參酌毒品
    條例為維護國民身心健康之立法目的，暨本次擴大檢察官對
    施用毒品者附條件緩起訴之範圍，使其能視個案具體情節給
    予適當多元處遇之修法精神，法院自得斟酌個案情形，擇一
    適用（最高法院109年度台抗大字第1771號裁定參照）。
四、次按，施用第一、二級毒品為犯罪行為，毒品危害防制條例
    第10條設有處罰規定。故施用第一、二級毒品者，本應科以
    刑罰。惟基於刑事政策，對合於一定條件之施用者，依同法
    第20、24條等規定，係採「觀察、勒戒或強制戒治」與「附
    命完成戒癮治療緩起訴處分」等雙軌治療模式。而本次於10
    9年7月15日修正施行之毒品危害防制條例第20條第3項及第2
    3條第2項，雖僅將原條文之再犯期間由「5年」改為「3年」
    ，惟鑑於將施用毒品者監禁於監獄內，僅能短期間防止其接
    觸毒品，因慣用毒品產生之「心癮」根本無法根除，並慮及
    毒品危害防制條例施行多年累積之戒毒經驗及實效，暨逐步
    擴充之醫療、戒癮機構、專業人力、社區支援系統等資源，
    尤以本次毒品危害防制條例第24條修正，擴大檢察官對施用
    毒品者附條件緩起訴處分之範圍，使其能視個案具體情形給
    予適當多元社區處遇。是本次修正後對於施用毒品者之思維
    ，自應與時俱進，擺脫以往側重於「犯人」身分之處罰，著
    重其為「病患」之特質，並以「治療」疾病為出發點，重新
    評價前揭所謂「3年後再犯」之意義。因此，上述所謂「3年
    後再犯」，只要本次再犯（不論修正施行前、後）距最近1
    次觀察、勒戒或強制戒治執行完畢釋放，已逾3年者，即該
    當之，不因其間有無犯第10條之罪經起訴、判刑或執行而受
    影響，應由檢察官循上開雙軌治療模式，為合義務之裁量處
    置（最高法院109年度台上大字第3826號裁定、109年度台上
    字第3826號刑事判決意旨參照）。
五、經查：
(一)被告前於97年間，因施用毒品案件，經臺灣板橋地方法院（
    現更名為臺灣新北地方法院，下稱新北地院）以97年度毒聲
    字第2176號裁定送觀察、勒戒後，認無繼續施用毒品之傾向
    ，於98年2月4日執行完畢釋放出所，該次施用毒品犯行，並
    由臺灣板橋地方檢察署(現更名為臺灣新北地方檢察署，下
    稱新北地檢)檢察官以98年度毒偵緝字第11號為不起訴處分
    確定，有本院被告前案紀錄表可查（本院卷第31、41頁）。
(二)被告其後雖有因施用毒品案件經法院判處罪刑確定及執行完
    畢之情形，但迄於本案被告再犯施用毒品案件前，並無再受
    觀察、勒戒或強制戒治等保安處分之裁判及執行（本院卷第
    31至43頁）。檢察官起訴被告本案犯施用第二級毒品犯行之
    行為時間，係於109年3月30日凌晨2時許，已在其最近一次
    觀察、勒戒執行完畢釋放日，已逾3年，核屬毒品條例第20
    條第3項所規定之「3年後再犯」，不因其間是否另犯施用毒
    品案件經起訴、判刑或執行而受影響。揆諸前開說明，於本
    次毒品危害防制條例修法後，已賦予檢察官視個案不同而為
    觀察、勒戒或附條件緩起訴（附命完成戒癮治療或毋庸戒癮
    治療之條件）之多元處遇，又經本院綜合審酌本件被告施用
    毒品之情形、品德、素行、家庭等生活狀況，為整體判斷後
    ，認逕予裁定觀察、勒戒，對被告顯屬不利、有失公平，自
    應由檢察官重啟處遇程序，針對本件個案再行具體審酌，聲
    請法院裁定觀察、勒戒或為附條件緩起訴（附命完成戒癮治
    療或毋庸戒癮治療之條件）之多元處遇，尚不得對被告追訴
    處罰，檢察官前所為之起訴，因上開法律規定與實務見解改
    變之情事變更事由，其程序即屬違背規定，且無從補正，依
    刑事訴訟法第303條第1款規定，自應諭知不受理判決。
六、上訴駁回之理由：
(一)依上開說明，被告於109年3月30日凌晨2時許，所犯本案施
    用第二級毒品犯行，顯與其最近一次觀察、勒戒執行完畢釋
    放日，已逾3年，應依本次修正後之毒品條例第20條第3項、
    第24條等規定，由檢察官視被告個案之情形，是否適合「觀
    察、勒戒或強制戒治」或給予「附條件緩起訴（附命完成戒
    癮治療或毋庸戒癮治療之條件等多元處遇）」之機會，不得
    予以追訴。被告其後雖有因施用毒品案件經法院判處罪刑確
    定及執行完畢之情形，但迄於本案被告再犯施用毒品案件前
    ，並無曾受觀察、勒戒或強制戒治等保安處分之裁判及執行
    （本院卷第31至43頁），不因被告於其間曾先後多次因犯施
    用毒品罪，經起訴、判刑或執行而受影響。本件於本次毒品
    條例修正施行後，應由檢察官重啟處遇程序，不得逕對被告
    追訴處罰，檢察官前所為之起訴，因上開法律規定與實務見
    解改變之情事變更事由，其程序即屬違背規定，依刑事訴訟
    法第303條第1款規定，自應諭知不受理判決。原審本於同上
    見解，諭知本件公訴不受理，核其適用法律並無違誤，應予
    維持。
(二)檢察官上訴意旨略以：依修正前毒品危害防制條例第24條第
    1項規定，附命完成戒癮治療之緩起訴處分不同於觀察勒戒
    限於施用毒品「初犯」或觀察勒戒強制戒治執行完畢釋放後
    5年後再犯之被告，初犯固無不可，即便是5年内再犯原應追
    訴之被告，如適合戒癮治療亦可為附命完成戒瘾治療之緩起
    訴，此為實務向來之作法，不因修法而有不同。是本件於起
    訴前，業經本署檢察官審酌被告是否適於緩起訴處分，原判
    決遽謂本署提起公訴時未及審酌修法後毒品危害防制條例第
    24條規定，行使前揭裁量權等語，容有誤會。遑論是否給予
    被告為附命完成戒癮治療之緩起訴處分，事屬檢察官之職權
    ，非法院所得審酌，被告亦無聲請檢察官為緩起訴之權利，
    檢察官未為此部分理由之說明，於法亦無不合，有臺灣高等
    法院暨所屬法院107年法律座談會刑事類提案第22號研討結
    果可資參照。且本件偵查時，被告因同時觸犯放火燒燬現供
    人使用之住宅未遂罪嫌，依據刑事訴訟法第253條之3第1項
    第2款之規定，縱使本件檢察官就被告施用第二級毒品部分
    為緩起訴處分，該緩起訴處分將來有高度撤銷可能性，又被
    告觸犯放火燒燬現供人使用之住宅未遂罪嫌部分，經原審判
    決有期徒刑3年7月，需入監服刑之刑度，足認被告顯不適於
    給予附命完成戒癮治療之緩起訴處分，原審逕認被告應再由
    本署檢察官審酌有無依毒品危害防制條例第24條為附命完成
    戒癮治療緩起訴處分之可能性，顯有違誤。又依毒品危害防
    制條例第35條之1第2款規定及最高法院109年度台抗字第174
    0號裁定，本案係於毒品危害防制條例修正109年7月15日施
    行前之109年7月6日繫屬法院，依前開條文、立法理由及最
    高法院裁定見解所示，法院應依職權為觀察、勒戒或強制戒
    治之裁定，原審法院逕為不受理判決，顯有未洽等語。惟查
    ：
 1、被告於本案施用第二級毒品前3年內，未另受觀察、勒戒或
    強制戒治，依前開說明，自應適用同條例第20條第3項、第2
    4條等規定，由檢察官審酌個案情節，裁量聲請法院裁定觀
    察、勒戒或為附條件緩起訴（附命完成戒癮治療或毋庸戒癮
    治療之條件）之多元處遇，核先敘明。
 2、本案係於毒品條例修正施行前，檢察官已起訴繫屬於法院之
    施用毒品案件，檢察官依修正前之規定所為應依法訴追、科
    予刑罰之起訴程序，本難逕認係對被告(受處分人)將來的危
    險所為預防、矯正措施之保安處分即觀察勒戒之聲請；而被
    告所為施用毒品之本案，依毒品條例第35條之1第2款前段規
    定，應逕依修正後規定處理，且被告符合上揭「3年後再犯
    」之情形者，已如前述，依本次修正後之毒品條例第20條第
    3項、第24條等規定，即應由檢察官基於一次性之整體規劃
    而重啟治療處遇程序，視個案情形，是否適合「觀察、勒戒
    或強制戒治」或給予「附條件緩起訴（附命完成戒癮治療或
    毋庸戒癮治療之條件等多元處遇）」之機會，且因涉施用毒
    品者人身自由之剝奪及受多元處遇之選擇，攸關其權益，為
    保障施用毒品者能獲得妥適並完善治療或其他有利戒毒途徑
    處遇之機會，法院於視個案情形，如認檢察官未及審酌被告
    有無不適合附命完成戒癮治療等緩起訴處分之情形，而逕予
    裁定觀察、勒戒或起訴，顯屬不利或有失公平者，自得認起
    訴之程序違背規定，且無從補正而為不受理之判決，俾由檢
    察官再行斟酌而為適法之裁量，故原審認被告應再由檢察官
    審酌有無依毒品危害防制條例第24條為附命完成戒癮治療緩
    起訴處分之可能性，核無上訴理由所指之違誤。至於檢察官
    是否斟酌被告另犯放火燒燬現供人使用之住宅未遂罪，而不
    予被告為附命完成戒癮治療之緩起訴處分，誠如上訴理由所
    指，屬檢察官裁量行使之權限範圍，基於尊重檢察官之裁量
    權，並保障施用毒品者能獲得妥適並完善治療或其他有利戒
    毒途徑處遇之機會，本於合憲性之解釋原則，自應由檢察官
    於重啟之程序中視個案情形為適當之裁量權行使。
 3、是原審判決以檢察官之本案起訴程序違背規定，依刑事訴訟
    法第303條第1款、第307條等規定，逕為不受理判決，經核
    並無違誤，檢察官上訴意旨指摘原審誤解檢察官於偵查中之
    職權行使現況，應依毒品危害防制條例第35條之1由法院逕
    為觀察、勒戒之裁定云云，實難憑採。準此，檢察官徒執前
    詞提起上訴，並非可採，其上訴為無理由，爰不經言詞辯論
    ，駁回其上訴。
七、據上論斷，應依刑事訴訟法第368條、第372條，判決如主文
    。
中　　華　　民　　國　　110 　年　　6 　　月　　15　　日
                  刑事第三庭    審判長法　官  張惠立
                                      法  官  張江澤
                                      法  官  劉兆菊
以上正本證明與原本無異。
不得上訴。
                                      書記官  吳芝嘉
中　　華　　民　　國　　110 　年　　6 　　月　　15　　日